【裁判字號】    99,訴,2222
【裁判日期】    991019
【裁判案由】    強盜等
【裁判全文】
臺灣臺中地方法院刑事判決              99年度訴字第2222號
公  訴  人  臺灣臺中地方法院檢察署檢察官
被      告  丙○○
指定辯護人  吳念恒律師
上列被告因強盜等案件，經檢察官提起公訴（99年度偵字第1232
4 號），本院判決如下：
    主      文
丙○○竊盜，累犯，處有期徒刑陸月；又意圖為自己不法之所有
，而搶奪他人之動產，累犯，處有期徒刑壹年肆月。應執行有期
徒刑壹年陸月。
    事實及理由
壹、犯罪事實：
    丙○○前於民國96、97年間因搶奪、竊盜及施用毒品案件，
    分別經臺灣高等法院臺中分院（下稱臺中高分院）及本院判
    處有期徒刑9 月、10月、4 月及1 年確定，定應執行有期徒
    刑2 年5 月，甫於99年3 月14日縮刑期滿而執行完畢，仍不
    知悔改，竟意圖為自己不法之所有，於99年4 月16日7 時30
    分許，在臺中市○○區○○街88號旁，以其母丁○○所有之
    車牌號碼XM6-429 號重機車鑰匙1 支（未扣案）插入甲○○
    所有停放於該處車牌號碼PES-589 號重型機車鑰匙孔發動後
    ，駛離現場而竊取之。嗣於同日8 時25分許，丙○○騎乘上
    開機車行經臺中市南屯區昌明巷及萬安街口，見乙○○右手
    提1 只藍色皮包〔內裝有公車卡、全民健康保險卡各1 張、
    眼鏡1 付、手機1 支及現金約新臺幣（下同）4 、500 元〕
    ，欲走進昌明巷內，有機可趁，另意圖為自己不法之所有，
    將上開機車停放於巷口，尾隨乙○○進入昌明巷內，自後拉
    住乙○○右手，待乙○○轉頭後，徒手欲強奪乙○○手上之
    皮包，乙○○不從與丙○○拉扯皮包，丙○○即以右手掌摑
    乙○○臉頰（未成傷），並將之推倒在地，趁乙○○不及抗
    拒之際，公然掠取乙○○手上之皮包，而搶奪得手，乙○○
    因跌倒而受有右手肘擦傷之傷害（傷害部分未據告訴）。丙○○旋騎乘上開機車逃逸至臺中市○○區○○街與嶺東路口
    棄置，嗣經員警調閱行搶地點附近之監視器畫面，而查悉上
    情。
貳、認定犯罪事實所憑證據及理由：
  一證據能力部分：
    (一)按被告以外之人於偵查中向檢察官所為之陳述，除顯有不
      可信之情況者外，得為證據，刑事訴訟法第159 條之1 第
      2 項定有明文。檢察官在偵查中對被告以外之人所為之偵
      查筆錄，性質上屬傳聞證據，惟刑事訴訟法規定檢察官代
      表國家偵查犯罪、實施公訴，依法其有訊問被告、證人及
      鑑定人之權，證人、鑑定人並須具結，而實務運作時，檢
      察官偵查中向被告以外之人所取得之陳述，原則上均能遵
      守法律規定，不致違法取供，其可信度極高。職是，被告
      以外之人前於偵查中已具結而為證述，除反對該項供述得
      具有證據能力之一方，已釋明「顯有不可信之情況」之理
      由外，不宜遽指該證人於偵查中之陳述不具證據能力。證
      人即被害人乙○○於檢察官偵訊之證述筆錄〔見臺灣臺中
      地方法院檢察署99年度偵字第12324 號卷（下稱偵卷）第
      17至19頁〕，係檢察官令其以證人身分具結後所為之證述
      ，有證人結文附卷可稽（見偵卷第20頁），被告丙○○及
      辯護人均未提及檢察官在訊問時有不法取供之情形，亦未
      釋明上開證人之證述有何顯不可信之情況，依上開規定，
      證人乙○○在檢察官面前之證述筆錄，自得作為本案證據
      使用。
    (二)次按被告以外之人於檢察事務官、司法警察官或司法警察
      調查中所為之陳述，與審判中不符時，其先前之陳述具有
      較可信之特別情況，且為證明犯罪事實存否所必要者，得
      為證據，刑事訴訟法第159 條之2 亦有明文。被告及其辯
      護人不同意使用被害人乙○○於99年4 月23日之警詢筆錄
      〔見臺中市警察局第4 分局中分4 偵隊第0000000000號卷
      （下稱警卷）第9 至11頁〕作為證據。證人乙○○於本院
      審理時業已到庭具結作證（見本院卷第69至72頁），其於
      警詢所為之陳述，與審判中之陳述大致相符。故被害人乙○○之警詢筆錄並無刑事訴訟法第159 條之2 「與審判中
      不符」之情形，依同法第159 條第1 項、第159 條之2 規
      定，不得作為認定被告犯罪之證據。
    (三)再按被告以外之人於審判外之陳述，雖不符刑事訴訟法第
      159 條之1 至第159 條之4 之規定，而經當事人於審判程
      序同意作為證據，法院審酌該言詞陳述或書面陳述作成時
      之情況，認為適當者，亦得為證據。當事人、代理人或辯
      護人於法院調查證據時，知有第159 條第1 項不得為證據
      之情形，而未於言詞辯論終結前聲明異議者，視為有前項
      之同意，刑事訴訟法第159 條之5 定有明文。核其立法意
      旨在於傳聞證據未經當事人之反對詰問予以核實，原則上
      先予排除。惟若當事人已放棄反對詰問權，於審判程序中
      表明同意該等傳聞證據可作為證據；或於言詞辯論終結前
      未聲明異議，基於尊重當事人對傳聞證據之處分權，及證
      據資料愈豐富，愈有助於真實發見之理念，且強化言詞辯
      論主義，使訴訟程式得以順暢進行，上開傳聞證據亦均具
      有證據能力。查：本判決除上揭所述外，下列所引之被告
      以外之人於審判外所為之陳述及卷內其他書證（供述證據
      部分），查無符合同法第159 條之1 至之4 等前4 條之情
      形，檢察官、被告及其辯護人於本院準備程序中均表示對
      該等傳聞證據之證據能力均同意有證據能力（見本院卷第
      72頁反面），於本院審理時並未就卷內其他證據資料之證
      據能力有所爭執，且迄本院言詞辯論終結前，均未主張有
      刑事訴訟法第159 條第1 項不得為證據之情形，是應認已
      同意後開本院所引卷內證據均得作為證據，且經本院審酌
      上開傳聞證據作成時，較無人情施壓或干擾，亦無不當取
      證之情形，認為以之作為本案之證據亦屬適當，是上揭傳
      聞證據自具有證據能力。
  二得心證之理由：
    (一)被告竊取被害人甲○○所有之機車部分：
      此部分之犯罪事實，業據被害人甲○○於警詢及檢察官偵
      訊時之證陳明確，並有監視器畫面擷取翻拍照片及查獲照
      片共14張、臺中市警察局車輛尋獲電腦輸入單、贓物認領
      保管單、車籍查詢基本資料表及竊取車號PES-589 號重型
      機車位置圖各1 張等件在卷可稽。被告就上開犯罪事實亦
      坦承不諱，並有被告之警詢及檢察官偵訊筆錄附卷可佐。
      被告之自白與相關證據均相符合，被告竊取被害人甲○○
      所有車號PES-589 號重型機車，事證明確，此部分之犯行
      應堪認定。
    (二)被告搶奪被害人乙○○所有之皮包部分：
      1.被告固坦承騎乘搶得之上開機車行經昌明巷與萬安街口
        ，見被害人乙○○右手提1 只皮包單獨行走於昌明巷內
        ，即將機車停放於巷口，尾隨被害人乙○○進入昌明巷
        內，搶奪被害人乙○○手上之皮包，然矢口否認有何掌
        摑及推倒被害人乙○○之行為，辯稱：我是搶了東西後
        就走了，沒有打被害人乙○○，也沒有推倒她，我不知
        道她有沒有倒下云云。
      2.經查：
        (1)證人乙○○於99年6 月8 日檢察官偵訊時具結證稱：
          99年4 月16日上午8 時25分左右，在昌明巷巷口步行
          時，遭1 名男子搶奪皮包，當時我把皮包提在右手，
          他將機車停在巷口跑過來，從後拉住我右手，我轉頭
          看，他戴1 頂銀色安全帽，我有看到他的臉，我拉住
          皮包不讓他搶走，他就打我1 巴掌，把我推倒在地，
          我的皮包被他拿走，他就騎機車走了，我右手肘因此
          受傷，就是警卷所附相片上的丙○○搶奪我的皮包；
          皮包內有1 支手機、眼鏡、健保卡、公車老人卡、零
          錢約4 、500 元等語（見偵卷第17至19頁）。證人陳
          玉英於本院審理時亦具結證稱：99年4 月16日早上8
          點多我去上班，當時巷子內都沒有人，我用右手提著
          包包，被告從後方接近，左手拉住我右手不放，也有
          拉到衣服，我回頭看，他要拉我的包包，我要把包包
          拉回來，他就用右手打我巴掌，把我推倒，右手肘因
          而受傷，臉紅紅的，但沒有受傷，我把包包放掉，他
          才把包包從我右手搶走，被告搶完後就跑出去，我跌
          倒後有爬起來追他，跑了約4 、5 步，但很喘，追不
          上，被告搶我時沒有攜帶刀子或工具，當時只有擦傷
          ，所以沒有去驗傷，1 個星期後我到警局製作筆錄，
          才拍攝受傷的照片；我包包裡有眼鏡、健保卡、老人
          公車卡、手機及零錢4 、500 元等語（見本院卷第69
          至72頁）。
        (2)從而，被告拉住證人乙○○右手，與伊拉扯皮包，隨
          後掌摑並將伊推倒在地，將皮包掠取而去，伊因而右
          手肘擦傷等情，迭據證人乙○○於檢察官偵訊及本院
          審理時證述屬實，互核一致。證人乙○○與被告並無
          怨隙，本次係因被告無正當工作而臨時起意行搶，亦
          據被告供述在卷（見本院卷第74頁），證人乙○○當
          無誣陷被告而甘冒偽證風險為虛偽陳述之可能。另證
          人乙○○於案發後1 星期至警局製作筆錄，右手肘確
          仍有舊擦傷痕跡，有照片4 紙附卷可按，亦足佐證人
          乙○○證陳曾遭被告推倒受傷乙節，為真實無訛。而
          一般人於遭搶奪財物時，第一反應多為保護遭搶之財
          物免遭搶奪得手，是證人乙○○於被告著手搶奪皮包
          時，與被告拉扯皮包，被告為搶得皮包，而掌摑證人
          乙○○並將之推倒在地，利用其不及抗拒之際，奪走
          其手提之皮包，亦與常情相符。
        (3)辯護人雖為被告辯護稱：證人乙○○於警詢、偵查中
          所述遭搶情節有所出入，且依證人乙○○所述，伊係
          四腳朝天向後倒下，應不會造成右手肘受傷云云。然
          證人乙○○僅就被告一開始從後方拉伊左手上衣抑或
          右手及上衣乙節，於警詢、檢察官偵訊及本院審理時
          證述略有不符，其餘情節均大致相符。針對此點，證
          人乙○○亦於審理時陳明：確實應該是右手，我是右
          手被他拉住，我在警局製作筆錄時也是比右手，有拉
          到衣服等語（見本院卷第71頁）。則乙○○之警詢筆
          錄極可能係因記載錯誤，或警員誤認證人真意所致，
          尚難據此即認證人乙○○所述不足憑採。又證人陳玉
          英遭被告推倒後，係向後倒下，則基於防護自身之意
          識，以手肘撐地避免遭受更大之傷害，亦符合經驗法
          則。是辯護人之前開辯護意旨，為本院所不採。
        (4)辯護人另聲請對被告施以測謊鑑定。惟按測謊鑑定，
          係就受測人對相關事項之詢答，記錄其神經、呼吸、
          心跳等反應所為判斷，其鑑驗結果有時因受測人之生
          理、心理因素、智識之成熟與否而受影響，鑑驗結果
          是否可採，仍應由法院斟酌取捨。且測謊結果之信憑
          性，常因主客觀因素不同，而異其結論，而前述測謊
          結果，僅供認定事實之參考，法院於認定事實時仍應
          本於自由心證原則，就卷內各項證據，依證據法則詳
          予推求，非得一概以測謊之結果為斷。本案事證既明
          ，已如前述，辯護人亦未指定可送鑑定之機關。是以
          ，本院認為被告前述測謊鑑定之聲請，無助於本案事
          實認定，顯無必要，併此敘明。
      3.綜上各節，被告對被害人乙○○掌摑並將之推倒在地，
        趁其不及抗拒，搶奪其所有之皮包1 只（內裝有公車卡
        、全民健康保險卡、眼鏡1 付、手機1 支及現金約新臺
        幣4 、500 元等物）之行為，事證明確，堪予認定，應
        依法論科。
、論罪科刑之理由：
  一按竊盜或搶奪，因防護贓物、脫免逮捕或湮滅罪證，而當場
    施以強暴脅迫者，以強盜論，刑法第329 條定有明文。又刑
    法第329 條之規定旨在以刑罰之手段，保障人民之身體自由
    、人身安全及財產權，免受他人非法之侵害，以實現憲法第
    8 條、第22條及第15條規定之意旨。立法者就竊盜或搶奪而
    當場施以強暴、脅迫者，僅列舉防護贓物、脫免逮捕或湮滅
    罪證3 種經常導致強暴、脅迫行為之具體事由，係選擇對身
    體自由與人身安全較為危險之情形，視為與強盜行為相同，
    而予以重罰。至於僅將上開情形之竊盜罪與搶奪罪擬制為強
    盜罪，乃因其他財產犯罪，其取財行為與強暴、脅迫行為間
    鮮有時空之緊密連接關係，故上開規定尚未逾越立法者合理
    之自由形成範圍，難謂係就相同事物為不合理之差別對待。
    經該規定擬制為強盜罪之強暴、脅迫構成要件行為，乃指「
    達於使人難以抗拒之程度者」而言，是與強盜罪同其法定刑
    ，尚未違背罪刑相當原則，與憲法第23條比例原則之意旨並
    無不符；刑法第329 條之準強盜罪雖未如刑法第328 條強盜
    罪之規定，將實施強暴、脅迫所導致被害人或第三人「不能
    抗拒」之要件予以明文規定，惟必於竊盜或搶奪之際，當場
    實施之強暴、脅迫行為，已達使人「難以抗拒」之程度，其
    行為之客觀不法，方與強盜行為之客觀不法相當，而得與強
    盜罪同其法定刑。所稱：「難以抗拒」，係指客觀上壓抑被
    害人之意思自由，已達相當之程度，而使其難以抗拒該不法
    行為之情形而言；又刑法第329 條所謂因防護贓物，而施以
    強暴，係指竊盜搶奪他人財物歸入自己支配後，為保護其所
    得之贓物而當場施以強暴脅迫，如果竊盜搶奪尚在未遂階段
    ，既無所謂贓物，即無防護可言，司法院大法官釋字第630
    號解釋、最高法院98年度臺上字第4658號、77年度臺上字第
    909 號判決要旨可按。次按搶奪與強盜雖同具不法得財之意
    思，然搶奪僅係乘人不備公然掠取，若施用強暴、脅迫或他
    法使被害人身體上或精神上處於不能抗拒之狀態，而取其財
    物或令其交付者，則為強盜。而強盜罪之所謂「不能抗拒」
    ，係指行為人所為之強暴、脅迫等不法行為，就當時之具體
    事實，予以客觀之判斷，足使被害人身體上或精神上達於不
    能或顯難抗拒之程度而言，最高法院94年度臺上字第2266號
    判決要旨亦可供參酌。
  二依前揭證人乙○○之證述，被告伸手欲奪取皮包，伊即與被
    告拉扯皮包，被告係於拉扯之際掌摑及將伊推倒，則被告雖
    有對證人乙○○施以不法腕力之強暴行為，然彼時被告尚未
    將證人乙○○之皮包歸入自己實力支配之下，其搶奪行為尚
    在未遂階段，依前揭實務見解，自無防護贓物可言。退步言
    之，被告並未持任何器具行搶，其所施之強暴行為係掌摑證
    人乙○○1 巴掌，並將之推倒在地，而被告進入昌明巷之時
    間為8 時25分48秒，搶得皮包離去之時間為8 時26分6 秒，
    亦有監視器翻拍照片附卷可證。是被告整件犯行所費時間僅
    18秒，可知被告與被害人僅有輕微之肢體衝突，時間極為短
    暫，且證人乙○○遭推倒後，即爬起追躡被告4 、5 步，因
    體力不支而放棄，亦經證人乙○○於本院審理時證述屬實（
    見本院卷第71頁），實難認被告所施之強暴行為，已達使證
    人乙○○不能或難以抗拒之程度，故起訴書認被告為防護贓
    物，對證人乙○○施以強暴行為，係犯刑法第329 條之準強
    盜罪，容有誤會。又被告雖於搶奪過程中施以強暴行為，然
    尚未至使不能抗拒之程度，亦不構成刑法第328 條第1 項之
    強盜罪。
  三是核被告所為，係犯刑法第320 條第1 項之竊盜罪，及同法
    第325 條第1 項之搶奪罪。公訴意旨認本件被告就搶奪被害
    人財物部分係涉犯刑法第329 條之準強盜罪，尚有未洽，惟
    起訴犯罪事實之基本社會事實既屬同一，本院自得依刑事訴
    訟法第300 條規定，變更起訴法條論以刑法第325 條第1 項
    之搶奪罪。
  四被告所犯上開2 罪，犯意各別，行為各自獨立，應分論併罰
    之。
  五被告前於96、97年間因搶奪、竊盜及施用毒品案件，分別經
    臺中高分院及本院判處有期徒刑9 月、10月、4 月及1 年確
    定，定應執行有期徒刑2 年5 月，甫於99年3 月14日縮刑期
    滿執行完畢等情，有臺灣高等法院被告前案紀錄表1 份在卷
    可稽。被告於受徒刑之執行完畢後，5 年以內故意再犯本件
    有期徒刑以上之罪，均為累犯，應各依刑法第47條第1 項加
    重其刑。
  六本院審酌被告前有竊盜、施用毒品、搶奪等前科，前於99年
    5 月間，甫因搶奪案件，經本院以99年度訴字第2100號判處
    有期徒刑8 月確定，有前揭臺灣高等法院被告前案紀錄表1
    份附卷可按，堪認素行不良；被告正值盛年，不謀正途賺取
    所用，竟竊取被害人甲○○所有之機車後，掌摑被害人乙○○並將之推倒在地，趁其未及防備之際，徒手搶奪財物之犯
    罪手段，取得他人財產供己花用，其犯罪造成被害人受有財
    產上之損害，危害社會治安非輕，及斟酌被告無正當工作，
    及被告於犯後坦承部分犯行等一切情狀，分別量處如主文所
    示之刑，並定其應執行之刑。至檢察官雖請求量處有期徒刑
    10月、5 年6 月，然本院認為被告並不構成刑法第329 條之
    準強盜罪，業已敘明如前，是檢察官前開求刑實屬過重，尚
    有未洽。
  七另檢察官雖請求諭知被告應於刑之執行前令入勞動場所強制
    工作，然保安處分係對受處分人將來之危險性所為拘束其身
    體、自由之處置，以達教化與治療之目的，為刑罰之補充制
    度，本諸法治國家保障人權之原理及刑法之保護作用，其法
    律規定之內容，應受比例原則之規範，使保安處分之宣告，
    與行為人所為行為之嚴重性，行為人所表現之危險性，及對
    行為人未來行為之期待性相當，司法院大法官會議釋字第47
    1 號解釋可資參照。查本案被告之犯罪行為雖值得非難，自
    不可取，然被告本案所犯之竊盜及搶奪次數各1 次，被告犯
    罪之動機、犯罪之情節（包含使用手段與竊得財物之價值）
    、犯後之態度（被查獲後坦承部分犯行）、其行為之嚴重性
    、對於未來行為之期待性，依憲法比例原則之規範，認本案
    量處被告如主文所示之刑，已足收懲儆之效，未達須以保安
    處分預防矯治之程度，尚無施以強制工作之必要，諒其服刑
    完畢後得以儘速投入社會正當工作，爰不併予宣告強制工作
    ，附此敘明。
  八被告持以竊盜甲○○所有機車之鑰匙1 支並未扣案，且為其
    母丁○○所有，業據被告供述在卷，爰不另為沒收之諭知。
肆、適用之法律：
  一刑事訴訟法第299 條第1 項前段、第300條。
  二刑法第320 條第1 項、第325 條第1 項、第47條第1 項、第
    51條第5 款。
  三刑法施行法第1 條之1 第1 項、第2 項前段。
中    華    民    國    99    年    10   月    19     日
                  刑事第十六庭  審判長法  官  王世華
                                      法  官  陳玉聰
                                      法  官  楊欣怡
以上正本證明與原本無異。
如不服本判決應於收受判決後10日內向本院提出上訴書狀，並應
敘述具體理由。其未敘述上訴理由者，應於上訴期間屆滿後20日
內向本院補提理由書（均須按他造當事人之人數附繕本）「切勿
逕送上級法院」。
告訴人或被害人對於判決如有不服具備理由請求檢察官上訴者，
其上訴期間之計算係以檢察官收受判決正本之日期為準。
                                      書記官  黃泰能
中    華    民    國    99    年    10    月    19    日
附錄論罪科刑法條：
中華民國刑法第320條
意圖為自己或第三人不法之所有，而竊取他人之動產者，為竊盜
罪，處5年以下有期徒刑、拘役或5百元以下罰金。
意圖為自己或第三人不法之利益，而竊佔他人之不動產者，依前
項之規定處斷。
前二項之未遂犯罰之。
中華民國刑法第325條
意圖為自己或第三人不法之所有，而搶奪他人之動產者，處6 月
以上5年以下有期徒刑。
因而致人於死者，處無期徒刑或7年以上有期徒刑，致重傷者，
處3年以上10年以下有期徒刑。
第 1 項之未遂犯罰之。

司法院資訊處製作；財團法人民間司法改革基金會備份。
